臺灣台中地方法院民事判決　八十九年度訴字第三九五二號
　　原　　　告　亞太商業銀行股份有限公司
　　法定代理人　丙○○
　　訴訟代理人　甲○○
　　　　　　　　左繼文
　　　　　　　　丁○○
　　被　　　告　華南商業銀行股份有限公司
　　法定代理人　許德南
　　訴訟代理人　乙○○
　　　　　　　　林原旭
右當事人間請求分配表異議之訴事件，本院判決如左：
    主      文
原告之訴駁回。
訴訟費用由原告負擔。
    事      實
甲、原告方面：
  一、聲明：鈞院八十四年度民執二字第五０二０號強制執行事件，於民國八十九年
      十一月七日製成之分配表（即定於八十九年十一月二十四日下午二時三十分實
      施分配），此分配表之債權計算及金額分配中，次序一至十四筆之分配順序應
      改為「普通」（非優先分配），即原定由抵押權人華南商業銀行股份有限公司
      行優先分配，應變更為由債權人全體依其未償債權比例分配。
  二、陳述：
    （一）本件鈞院八十四年度民執字第五０二０強制執行事件中查封拍賣所得之分
          配款中，有未辦保存登記之建物，無法設定抵押權，並非抵押標的物，且
          其增建之部分有獨立門戶出入，具獨立之經濟價值，非其抵押物之從物或
          因添附而為抵押物之一部，自非其他建築物抵押權之效力所及，依向來實
          務見解，上述增建物雖得併付拍賣，然抵押權人就該部分之拍賣所得，並
          無優先受償之權，鈞院未查，製作分配表時，將該部分之拍賣所得逕分配
          予抵押權人即被告優先受償，顯非適法。
    （二）鈞院前開強制執行事件，定期於八十九年十一月二十四日下午二時三十分
          就拍賣所得價金實行分配所製作之分配表，其拍賣價金新台幣（下同）二
          千九百八十萬元以被告為第一順位之抵押權而全部分配予被告，排除其他
          普通債權人之分配，此項分配顯然有誤。
乙、被告方面：
  一、聲明：原告之訴駁回。
  二、陳述：
    （一）鈞院民事執行處受理前開強制執行事件，執行所得六千三百二十一萬九千
          元，於八十七年七月二十八日制作分配表實行分配時，因其他債權人異議
          ，乃於八十八年三月三十日就無異議之部分三千三百四十一萬九千元，先
          為分配，餘款二千九百八十萬元，則待異議人依強制執行法第四十一條第
          一項規定辦理，惟異議人迄未就前項分配表提出異議之訴證明及確定判決
          ，依同法條第三項規定，應視為已撤回其異議之聲明，則執行法院於八十
          九年十一月二十四日實行分配之分配表，優先分配二千九百八十萬元予被
          告，應無不法。
    （二）按本件系爭強制執行標的，為整體不可分之連棟建築，為已設定抵押權建
          築物再行擴建及增建者，自應依辦理強制執行事件應行注意事項第四十一
          條關於第八十條部分第三項，應認為抵押物之從物因添附而為抵押物之一
          部，此亦為鈞院執行處確認無誤，則系爭分配表自無不合。
    （三）鈞院前開執行事件，於八十六年七月三十一日舉行第四次公開拍賣，執行
          所得金額六千三百二十萬九千元，於八十七年六月二十四日製作分配表，
          計分配(1)台中市稅捐處三百一十八萬零六百六十九元，(2)宋英成零元，(3)
          亞太商業銀行十五萬八千三百三十二元，(4)和成興業有限公司一千二百四
          十八元，(5)泛亞商業銀行三千八百九十元，(6)唐京紙業股份有限公司四萬
          二千二百十二元，(7)華南商業銀行股份有限公司即被告五千九百七十四萬
          五千一百六十六元，(8)華僑商業銀行四萬一千四百七十九元，(9)新竹企銀
          卓蘭分行四萬六千零六元，(10)劉錦貴零元。於八十七年七月二十八日實行
          分配時，僅債權人劉錦貴、唐京紙業股份有限公司提出書狀，就拍賣附表
          編號第四、六、七號（即建號第二二八號、第二三五號、第二三六號）聲
          明異議，而停止分配。債權人劉錦貴於八十七年十二月二十一日下午四時
          三十分訊問時表示：對拍賣附表編號第四、六、七號部分分配款項有異議
          ，餘均無意見，對提出異議外之分配金額同意由華南銀行領取，如十日內
          未提出分配表異議之訴，願視為撤回聲明異議，並經劉錦貴簽認無誤。經
          查劉錦貴等未依強制執行法第四十一條第一項規定提出分配表異議之訴，
          依同法條第三項規定自應已視為撤回其異議之聲明，則執行法院依法於八
          十九年十一月七日製作之分配表，並於同年十一月二十四日實行分配，將
          二千九百八十萬元優先分配予被告，業已確定。原告於八十七年六月二十
          四日製作之分配表並無異議，茲對同一執行事件之分配卻執意提出書面聲
          明異議，且為異議之訴，其訴顯不合法。
  三、證據：提出本院民事執行處通知影本三份、鈞院八十六年六月三十日通知及八
      十六年八月十六日囑託塗銷查封及抵押權登記函（均含附表）五紙、鈞院八十
      七年七月六日通知及強制執行金額計算書分配表六紙、劉錦貴及唐京紙業股份
      有限公司聲明異議狀六紙、鈞院民事執行處進行單及執行調查筆錄三紙、鈞院
      執行筆錄、事件交辦單及民事庭查詢簡覆表三紙、鈞院八十九年十一月十三日
      通知及強制執行金額計算書分配表八紙為證。
丙、本院依職權調閱本院八十四年度民執二字第五０二０號民事強制執行卷宗。
    理      由
一、原告起訴主張：鈞院八十四年度民執二字第五０二０號強制執行事件中查封拍賣
    所得之分配款，關於未辦保存登記之增建物，既未設定抵押權，又有獨立出入門
    戶，具獨立之經濟價值，且非其抵押物之從物或因添附而為抵押物之一部，自非
    其他建築物抵押權效力之所及，被告就系爭增建物部分之拍賣所得，並無優先受
    償之權，則八十九年十一月二十四日欲行分配之更正分配表，以系爭增建物拍賣
    款為抵押權效力所及，將被告以抵押權人之身份列為優先受償，顯非適法，爰依
    強制執行法第四十一條之規定，提起分配表異議之訴，請求將系爭增建物拍賣款
    依照原告之債權比例分配等情。被告則以：鈞院民事執行處受理前開強制執行事
    件，執行所得六千三百二十一萬九千元，於八十七年七月二十八日制作分配表實
    行分配時，因其他債權人異議，乃於八十八年三月三十日就無異議之部分三千三
    百四十一萬九千元，先為分配，餘款二千九百八十萬元，則待異議人依強制執行
    法第四十一條第一項規定辦理，惟異議人迄未就前項分配表提出異議之訴證明及
    確定判決，依同法條第三項規定，應視為已撤回其異議之聲明，則執行法院於八
    十九年十一月二十四日實行分配之分配表，優先分配二千九百八十萬元予被告，
    應無不法。再者，本件系爭強制執行標的，為整體不可分之連棟建築，為已設定
    抵押權建築物再行擴建及增建者，自應依辦理強制執行事件應行注意事項第四十
    一條關於第八十條部分第三項，應認為抵押物之從物因添附而為抵押物之一部，
    此亦為鈞院執行處確認無誤，則系爭分配表自無不合。又鈞院前開執行事件，於
    八十六年七月三十一日舉行第四次公開拍賣，執行所得金額六千三百二十萬九千
    元，於八十七年六月二十四日製作分配表，於八十七年七月二十八日實行分配時
    ，僅債權人劉錦貴、唐京紙業股份有限公司提出書狀，就拍賣附表編號第四、六
    、七號（即建號第二二八號、第二三五號、第二三六號）聲明異議，而停止分配
    。債權人劉錦貴於八十七年十二月二十一日下午四時三十分訊問時表示：對拍賣
    附表編號第四、六、七號部分分配款項有異議，餘均無意見，對提出異議外之分
    配金額同意由華南銀行領取，如十日內未提出分配表異議之訴，願視為撤回聲明
    異議，並經劉錦貴簽認無誤。經查劉錦貴等未依強制執行法第四十一條第一項規
    定提出分配表異議之訴，依同法條第三項規定自應已視為撤回其異議之聲明，則
    執行法院依法於八十九年十一月七日製作之分配表，並於同年十一月二十四日實
    行分配，將二千九百八十萬元優先分配予被告，業已確定。原告於八十七年六月
    二十四日製作之分配表並無異議，茲對同一執行事件之分配卻執意提出書面聲明
    異議，且為異議之訴，其訴顯不合法等語，資為抗辯。
二、經查，本院民事執行處受理前開執行事件，先於八十九年十月三十一日發函通知
    兩造，於八十九年十一月十五日就債務人東光紙器股份有限公司所有坐落台中
    市○○區○○段二二八、二二九地號土地上、編號二八建號之鋼筋混凝土造鋼架
    造增建物、坐落台中市南屯區文山二三五地號土地上、編號二三五建號之鋼架
    造增建物、及坐落台中市○○區○○段二二八、二二九地號土地上、編號二三
    六建號之鋼筋混凝土造辦公室、守衛室之拍賣所得款，依據分配表所記載，以全
    體債權人為普通債權人，按照債權額比例分配之方式，實行分配，復於八十九年
    十一月十三日另行發函通知兩造，於八十九年十一月二十四日就債務人東光紙器
    股份有限公司所有之系爭增建物拍賣所得款，依據更正之分配表，逕以被告為抵
    押權人，列為優先受償債權等情，業據本院調取本院八十四年度民執二字第五０
    二０號民事強制執行卷宗核閱屬實，復為兩造所不爭執，自堪信為真實。
三、至於原告主張：系爭增建物係有獨立門戶、具經濟價值、未辦理保存登記，並非
    原抵押權標的物之從物或附屬物，自非抵押權效力所及，被告自無優先受償之權
    利等情，被告則否認上情，並以前詞抗辯。經查：
（一）按債權人或債務人對於分配表所載各債權人之債權或分配金額有不同意者，應
      於分配期日一日前，向執行法院提出書狀，聲明異議，強制執行法第三十九條
      第一項定有明文。又異議未終結者，為異議之債權人或債務人，得向執行法院
      對為反對陳述之債權人或債務人提起分配表異議之訴，但異議人已依同一事由
      就有爭執之債權先行提起其他訴訟者，毋庸再行起訴，執行法院應依該確定判
      決實行分配；債務人對於有執行名義而參與分配之債權人為異議者，僅得以第
      十四條規定之事由，提起分配表異議之訴；聲明異議人未於分配期日起十日內
      向執行法院為前二項起訴之證明者，視為撤回其異議之聲明，經證明者，該債
      權應受分配之金額，應行提存；前項期間，於第四十條之一有反對陳述之情形
      ，自聲明異議人受通知之日起算，強制執行法第四十一條定有明文。查本件八
      十四年度民執二字第五０二０號強制執行事件，先於八十九年十月三十一日以
      全體債權人為普通債權人按照債權額比例分配之方式，製作分配表，通知全體
      債權人到場進行分配，原告對於該分配表係以普通債權人之身分比例受償，原
      告對此分配表並未提起異議，嗣於八十九年十一月十三日改以被告為抵押權人
      之優先受償地位重新製作分配表，並通知全體債權人改依更正後之分配表進行
      分配，被告由普通債權人之地位，變為優先受償人，致使原告受償之權利因而
      受影響，原告乃對本院民事執行處於八十九年十一月十三日發函通知之更正分
      配表提出異議，該分配表係定於八十九年十一月二十四日進行分配，原告認為
      系爭增建物非屬抵押權標的物之從物或附屬物，自非抵押權效力所及，而於八
      十九年十一月二十三日聲明異議，並於八十九年十二月四日向本院提起本件分
      配表異議之訴，則原告提起本件訴訟，自屬符合強制執行法第三十九條第一項
      、第四十一條之規定，合先敘明。
（二）次按所有人於原有建築物之外另行增建者，如增建部分與原有建物無任何可資
      區別之標識存在，而與之作為一體使用者，因不具構造上及使用上之獨立性，
      自不得獨立為物權之客體，原有建築物所有權範圍因而擴張，以原有建築物為
      擔保之抵押權範圍亦因而擴張；倘增建部分於構造上及使用上已具獨立性，即
      為獨立之建築物，苟其常助原有建築物之效用，而交易上無特別習慣者，即屬
      從物，而為抵押權之效力所及；若增建部分已具構造上之獨立性，但未具使用
      上之獨立性而常助原有建築物之效用者，則為附屬物，其使用上既與原有建築
      物成為一體，其所有權應歸於消滅，被附屬之原有建築物所有權範圍，則因二
      所有權歸於一所有權而擴張，抵押權之範圍亦因而擴張，是從物與附屬物均為
      抵押權效力所及，惟兩者在概念上仍有不同，最高法院八十八年度台上字第四
      八五號著有判決。查本件債務人東光紙器股份有限公司所有之系爭增建物，包
      含：坐落台中市○○區○○段二二八、二二九地號土地上、編號二八建號之
      鋼筋混凝土造鋼架造增建物、坐落台中市南屯區文山二三五地號土地上、編
      號二三五建號之鋼架造增建物、及坐落台中市○○區○○段二二八、二二九
      地號土地上、編號二三六建號之鋼筋混凝土造辦公室、守衛室等部分，業經本
      院八十九年度訴字第三九五０號分配表異議之訴事件原審法官勘驗屬實，有該
      判決書一份在卷可稽，其中坐落台中市○○區○○段二二八、二二九地號土地
      上建號二八號之鋼筋混凝土造鋼架造增建物，四周牆壁係以水泥搭蓋，附以鐵
      皮屋頂，供為廠房使用，系爭建物與兩邊業經保存登記之鐵皮建物，建材相同
      、建造方式同一、附連使用，外觀上雖可由鐵皮屋頂作區分，但內容融通使用
      ，並無法明確區分，系爭增建物若單獨使用，並無價值，亦無實益，且強加予
      區分將有礙系爭建物之有效利用，則系爭建號二八之鋼筋混凝土造鋼架造增建
      部分，整體而言，應屬不具構造上及使用上之獨立性，而與坐落台中市○○區
      ○○段二二八、二二九地號土地上建號五一棟次二、五一棟次三、五一棟次四
      等建物作為一體使用，自不得作為物權之客體，原有建築物所有權範圍因而擴
      張，以原有建築物為擔保之抵押權範圍亦因而擴張；又坐落台中市○○區○○
      段二二八、二二九地號土地上建號二三六之鋼筋混凝土造辦公室、守衛室，鋼
      筋混凝土辦公室部分與坐落台中市○○區○○段二二九地號土地上建號五一之
      本國式鋼筋混凝土造鋼架造三層樓房、辦公室、員工宿舍、廠房係屬結合建造
      ，系爭增建物係由建號五一之建物增建而來，僅有一牆之隔，並留有內部通道
      ，成為一體建築，由外觀上並無從區分，雖有各自門戶，然系爭增建物通行之
      後門，業經堆置貨物，封閉使用，現均由建號五一建物之前門通行，顯見系爭
      增建物既無可資區別之標識，而與原有建物作為一體使用，且不具構造上及使
      用上之獨立性，亦不得獨立作為物權之客體，則原有建築物所有權範圍因而擴
      張，以原有建築物為擔保之抵押權範圍亦因而擴張，至於守衛室部分，係於前
      開建物外單獨設置，與原有建物可資明確區分，具有構造上之獨立性，但守衛
      室本身並無使用上之獨立性而常助原有建築物即前開建號五一建物之效用，性
      質上應屬附屬物，其使用上既與原有建築物成為一體，其所有權應歸於消滅，
      被附屬之原有建築物所有權範圍，因二所有權歸於一所有權而擴張，抵押權之
      範圍亦因而擴張；再者，坐落台中市○○區○○段二三五地號土地上建號二三
      五之鋼架造增建物，係屬搭接前開建號二三六增建物及建號五一棟次二、三、
      四等建物，搭建鐵皮，足以遮蔽風雨，現供為運送、堆置貨物使用，具有構造
      上及使用上之獨立性，為獨立之建築物，而系爭增建物具有常助原有建物效用
      之功用，交易上復無特別習慣，性質上應屬從物，而為抵押權效力所及。是以
      ，系爭建號二八、二三五、二三六之增建物，應為被告之抵押權效力所及，則
      本院執行處以被告為優先受償人，優先分配系爭增建物之拍賣所得款，並無違
      誤，原告提起本件分配表異議之訴，要屬無據。
四、從而，原告依強制執行法第四十一條之規定提起分配表異議之訴，請求本院八十
    四年度民執二字第五０二０號強制執行事件就債務人東光紙器股份有限公司財產
    拍賣所得價金，於八十九年十一月二十四日所製作之分配表，原定由被告優先分
    配應變更為由債權人全體依其債權比例分配，為無理由，應予駁回。
據上論結，本件原告之訴為無理由，依民事訴訟法第七十八條，判決如主文。
中　　　華　　　民　　　國　　九十一　　年　　　四　　　月　  　一  　　日
                              臺灣臺中地方法院民事第三庭
~B法　　　官　張國華
右為正本係照原本作成。
如對本判決上訴，須於判決送達後廿日內向本院提出上訴狀
中　　　華　　　民　　　國　　九十一　　年　　　四　　　月　  　四  　　日
~B書 記 官
